【裁判字號】    98,易,2946
【裁判日期】    990226
【裁判案由】    侵占等
【裁判全文】
臺灣板橋地方法院刑事判決              98年度易字第2946號
公  訴  人  臺灣板橋地方法院檢察署檢察官
被      告  丙○○
            甲○○
上列被告等因侵占等案件，經檢察官提起公訴（98年度偵字第14
116 號），本院判決如下：
    主  文
丙○○、甲○○共同乘他人急迫，貸以金錢，而取得與原本顯不
相當之重利，各處拘役伍拾日，如易科罰金，均以新臺幣壹仟元
折算壹日。
其餘被訴侵占部分均無罪。
    事  實
一、丙○○前因常業詐欺案件，經臺灣士林地方法院於民國93年
    10月29日以91年度訴字第547 號刑事判決處有期徒刑4 月，
    且得易科罰金，緩刑5 年確定，詎其仍不知悔改，竟與其前
    妻甲○○（惟現仍同居中）及真實姓名年籍資料不詳、綽號
    「阿海」之成年男子，共同基於重利之犯意聯絡，趁丁○○
    急迫之機會，於97年1 月19日晚上8 時許，在臺北縣永和市
    ○○路、中和路路口某家茶坊內，由阿海借予丁○○新臺幣
    （下同）200,000 元，並約定月息百分之8 （即年息百分之
    96）之顯高於法定週年利率，且扣除第1 月之利息16,000元
    及丁○○積欠丙○○之裝潢款10萬元而實際交付丁○○84,0
    00元，而取得與原本顯不相當之重利，並責令丁○○開立支
    票2 紙（面額各為100,000 元）、本票1 紙（面額200,000
    元）、借據1 紙，及要求丁○○將其名下房屋所有權狀、身
    分證影本各1 紙均交予「阿海」保管，以為上開借款之本金
    與利息之擔保，丁○○遂按月交付利息予丙○○或甲○○，
    由丙○○或甲○○接續收取後轉交予「阿海」；嗣於97年11
    月某日，因丁○○先前有多次延遲繳交利息之情況，丙○○
    、甲○○遂私自調高利率為月息百分之11（即年息百分之13
    2 ，換算每月需繳交利息高達22,000元），而接續取得與原
    本顯不相當之重利，其中月息百分之3 （即每月利息6,000
    元）部分歸丙○○、甲○○取得，其餘（即每月利息16,000
    元）則歸「阿海」取得，而丙○○及甲○○因而取得總計36
    ,000元利息；迨丁○○已繳交利息高達316,000 元後，終不
    堪利息之沈重負荷，遂報警處理，而於98年5 月15日下午5
    時20分許，在丙○○及甲○○位於臺北縣中和市○○路277
    號25樓之5 住處查獲丙○○、甲○○，始查悉上情。
二、案經丁○○訴由臺北縣政府警察局中和分局第一分局移送臺
    灣板橋地方法院檢察署檢察官偵查起訴。
    理  由
甲、有罪部分：
壹、有關證據能力部分：刑事訴訟法第159 條第1 項雖規定，被
    告以外之人於審判外之言詞或書面陳述，除法律有規定外，
    不得作為證據。惟同法第159 條之5 明定：「被告以外之人
    於審判外之陳述，雖不符前4 條之規定，而經當事人於審判
    程序同意作為證據，法院審酌該言詞陳述或書面陳述作成時
    之情況，認為適當者，亦得為證據。」、「當事人、代理人
    或辯護人於法院調查證據時，知有第159 條第1 項不得為證
    據之情形，而未於言詞辯論終結前聲明異議者，視為有前項
    之同意。」，其立法理由在於傳聞證據未經當事人之反對詰
    問予以核實，乃排斥其證據能力。惟當事人如放棄對原供述
    人之反對詰問權，於審判程序表示同意該等傳聞證據可作為
    證據，此時，法院除認該傳聞證據欠缺適當性外，自可承認
    其證據能力。又當事人、代理人或辯護人於調查證據時，知
    有刑事訴訟法第159 條第1 項不得為證據之情形，卻表示「
    對於證據調查無異議」、「沒有意見」等意思，而未於言詞
    辯論終結前聲明異議者，應視為已有將該等傳聞證據採為證
    據之同意，最高法院93年度台上字第3533號、94年度台上字
    第2976號判決亦採同一見解。經查：本案被告丙○○、徐雅
    婕及檢察官於本院審判期日，對於下列經本院調查之證據方
    法，均表示對證據能力不爭執，復於審判期日就本院一一提
    示之前揭證據方法於言詞辯論終結前，均亦未就所調查之證
    據主張有刑事訴訟法第159 條第1 項不得為證據之情形，是
    參照上開說明要旨，本案經調查之證據，均有證據能力，合
    先敘明。
貳、實體方面：
一、上開事實，業據被告丙○○、甲○○均於警詢、偵訊及本院
    訊問時坦承不諱，核與證人即告訴人丁○○於警詢、偵訊時
    具結之證述情節大致相符，並有告訴人丁○○所紀錄之借款
    明細表1 紙（詳見偵查卷第27頁）在卷可稽。是以，被告丙○○、甲○○前開自白核與事實相符，堪予採信。又按刑法
    上重利罪之成立，以取得與原本顯不相當之重利為構成要件
    之一，自應以行為人取得該項重利時，方屬既遂。而此之所
    謂取得，固不以現款之方式取得為必要，然仍須行為人已實
    際上取得該項重利或其財產上價值者，始足當之（最高法院
    88年度臺上字第7418號判決意旨參見）。經查，被告丙○○
    、甲○○、「阿海」貸予告訴人丁○○200,000 元，計算被
    告等人所收取之利率高達週年利率百分之96、132 ，核該借
    款之週年利率遠超過民法第205 條規定約定利率上限週年利
    率百分之20之標準，亦遠高於一般銀行借貸之利率計算標準
    ，則渠等收取之利息自與原本顯不相當。則上開事實，足堪
    認定屬實。故本件事證已臻明確，被告等二人之犯行堪以認
    定，應予依法論科。
二、核被告丙○○、甲○○所為，均係犯刑法第344 條之重利罪
    。又被告丙○○、甲○○與綽號「阿海」之成年男子間就前
    開重利犯行，有犯意聯絡及行為分擔，為共同正犯。再者，
    被告丙○○、甲○○、「阿海」貸與同一被害人而接續收取
    多次本息，各舉動之獨立性極為薄弱，依一般社會健全觀念
    ，難以強行分離，顯係基於單一犯意接續所為，而本件借款
    人丁○○自借款日期97年1 月19日起至98年4 月止，其償還
    利息之行為係持續為之，仍屬就同一債權之還款，應包括評
    價為一行為，屬接續犯。爰審酌被告丙○○有事實欄一所示
    之科刑記錄，而被告甲○○素行尚可，此有臺灣高等法院被
    告前案紀錄表2 份在卷足證，渠等年輕力壯，竟不思正途賺
    取財物，反以貸放重利之方式，而取得與原本顯不相當之利
    息，兼衡諸渠等犯罪之動機、目的、手段、對於告訴人所生
    損害之程度、因犯罪所得之款項，以及渠等犯後均坦承犯行
    之態度、生活狀況、智識程度等一切情狀，分別量處如主文
    所示之刑，均併予諭知易科罰金之折算標準，以資懲儆。
乙、無罪部分：
一、公訴意旨另以：被告丙○○於97年11月向告訴人丁○○借得
    屬告訴人所有，然非作為上開借款之動產抵押品之用之車號
    GDQ-247 號重型機車，以供自己及被告甲○○代步之用，詎
    料被告甲○○、丙○○竟意圖為自己不法之所有，拒不歸還
    上開機車予告訴人，而予以侵占入己，僭行所有權人之地位
    ，直至98年5 月15日下午為警起獲該機車為止。因認被告丙○○、甲○○共同涉犯刑法第335 條第1 項之侵占罪嫌等語
    。
二、按犯罪事實應依證據認定之，無證據不得認定其犯罪事實；
    又不能證明被告犯罪者，即應諭知無罪之判決，刑事訴訟法
    第154 條第2 項、第301 條第1 項分別定有明文。再按事實
    之認定，應憑證據，如未能發現相當證據，或證據不足以證
    明，自不能以推測或擬制之方法，為裁判基礎；苟積極證據
    不足為不利於被告事實之認定時，即應為有利於被告之認定
    ；又認定犯罪事實所憑之證據，雖不以直接證據為限，間接
    證據亦包括在內，然而無論直接證據或間接證據，其為訴訟
    上之證明，須於通常一般之人均不致有所懷疑，而得確信其
    為真實之程度者，始得據為有罪之認定，倘其證明尚未達到
    此一程度，而有合理之懷疑存在而無從使事實審法院得有罪
    之確信時，即應由法院為諭知被告無罪之判決，最高法院40
    年臺上字第86號、30年上字第816 號、76年度臺上字第4986
    號判例意旨足資參照。次按刑事訴訟法第161 條已於91年2
    月8 日修正公布，修正後同條第1 項規定：檢察官就被告犯
    罪事實，應負舉證責任，並指出證明之方法。因此，檢察官
    對於起訴之犯罪事實，應負提出證據及說服之實質舉證責任
    。倘其所提出之證據，不足為被告有罪之積極證明，或其闡
    明之證明方法，無從說服法官以形成被告有罪之心證，基於
    無罪推定之原則，自應為被告無罪判決之諭知（最高法院92
    年台上字第128 號判例亦同此意旨）。
三、公訴人認被告丙○○、甲○○共同涉犯刑法第335 條第1 項
    之侵占犯行，無非以上開事實，有被告丙○○、甲○○於警
    詢及偵訊時之供述、告訴人於警詢及偵訊時之指訴、車籍查
    詢基本資料、贓物認領保管單各1 紙，為其主要論據。
四、訊據被告丙○○、甲○○固均坦認渠等於前開時間向告訴人
    借用前開機車之事實，惟渠等均堅決否認有何侵占之犯行，
    並均辯稱：渠等向丁○○借用該機車時，並未約定歸還時間
    ，嗣於98年4 、5 月間，丁○○問何時可以歸還，渠等跟他
    說車子有擦撞到，等修理好後就會歸還，但沒說何時還，但
    車子還沒送修，警察就到家裡等語置辯。
五、經查：
(一)、被告丙○○、甲○○於97年11月間某日，向告訴人借用前開
    機車，供渠等代步之用，且雙方並未約定歸還期限，嗣於98
    年5 月15日下午5 時20分許，在被告等人位於臺北縣中和市
    ○○路277 號25樓之5 住處，因被告等前開重利案件，為警
    查獲，並起出該機車，由告訴人領回之事實，業據被告二人
    均供承不諱，核與證人即告訴人丁○○證述之情節大致相符
    ，並有贓物認領保管單1 紙、照片18張及車籍查詢- 基本資
    料詳細畫面1 紙（詳見偵查卷第27至34、54頁）附卷可證，
    是被告二人於前開時間向告訴人借用該機車，並於98年5 月
    15日經警查獲後始由告訴人領回屬實，合先敘明。
(二)、惟按刑法上之侵占罪，以意圖為自己或第三人不法之所有，
    而擅自處分自己持有之他人所有物，即變更持有之意為不法
    所有之意，為其構成要件。若以自己或他人名義向人借貸，
    不能如數清償，自係民事上違背履行契約問題，與侵占罪之
    要件不合，最高法院41年台非字第57號判例意旨足資參照。
    又按告訴人之告訴，係以使被告受刑事訴追為目的，難免故
    予誇大，是其指訴是否與事實相符，仍應調查其他證據以資
    審認，最高法院93年度台上字第6077號判決意旨亦可資參酌
    。又查前開機車於出借予被告二人時，該機車之發動即有問
    題，不易啟動，且於出借期間，該機車擋風板前的籃子因擋
    風板破裂而脫落，及機車尾翼之貨架及車殼掉落乙節，業據
    被告丙○○、甲○○均迭於警詢、偵訊及本院訊問時均供述
    明確，核與證人丁○○於本院審理時具結證稱：（問：你機
    車出借給他們時，機車有無問題？）他們拿去時，機車發動
    時有點不太順，好像沒有其他問題；（問：你拿回機車後，
    機車有無損傷？）前面的籃子及後面貨架被拆掉，燈上方尾
    翼的車殼被拔不見，後來甲○○把拆掉的籃子及貨架還給我
    ，但車殼不見，我拿回去後，不太容易發動，後來發不動，
    壞掉了等語（詳見本院卷第40頁）相合，足認該機車於出借
    時，既已有啟動器問題，且於出借期間，尚有擋風板破裂、
    籃子及貨架脫落、尾翼之車殼掉落之損壞情形。再查於98年
    4 、5 月間，在告訴人住處樓下，被告二人、證人乙○○與
    告訴人相約見面商談告訴人與渠等間的債務糾紛時，告訴人
    要求被告二人返還該機車，被告二人以該機車尚未修復為由
    ，請求待該機車修理完畢後再予返還，經告訴人應允乙節，
    此據被告二人供述明確，核與證人乙○○於本院審理時具結
    證稱：（問：談話內容有無提到跟機車有關之事？）甲○○
    只說車子修好會還給丁○○，但我不知道車子種類，這些話
    是在我們協商後，甲○○跟他提到；（問：甲○○說完這些
    話後，丁○○反應？）丁○○說你修完就還我；沒提到車子
    發生何問題須要修理，沒約定何時修好車子、還車子等語（
    詳見本院卷第38頁反面至第39頁）相符，且證人即告訴人丁○○於本院審理時亦證稱：當天有與被告二人及證人乙○○
    見面，至於有無提到修車事情，我沒有印象，也不記得甲○○有無提到車子有問題要修理；該次見面前，甲○○有說修
    了一些什麼，花了一些錢等語（詳見本院卷第39頁反面至第
    40頁），而衡諸證人乙○○與告訴人間雖有債務糾紛，苟證
    人乙○○欲迴護被告二人者，何以其未附和被告二人所辯稱
    該機車損壞之情狀，以更有利於被告二人？是證人乙○○前
    開證述尚屬中肯，並無偏袒被告等或告訴人，堪予採信，況
    該機車確有前述損壞，尚待修復之情事無訛，已如前述，則
    被告二人以機車尚待修復為由，致未立即返還予告訴人，核
    與常情並無不合，殊難逕認渠等主觀上有不法所有之意圖，
    而告訴人丁○○指稱：我認為他們侵占我的機車，他們都不
    還我云云，顯屬個人主觀臆測之詞，自不足採為不利於被告
    之認定。故被告二人前開辯解，足堪採信。
(三)、綜上所述，被告二人向告訴人借用前開機車，因該機車有上
    揭損壞之情事，致未能立即返還予告訴人，難認被告二人主
    觀上有不法所有之意圖，公訴人所舉之前開證據方法，亦無
    從為不利於被告二人之認定。此外，復查無其他積極證據，
    足資認定被告二人有何侵占之犯行。則揆諸上開判例、判決
    及說明，自應認被告二人被訴侵占罪嫌部分尚屬不能證明，
    均應為無罪之諭知。
據上論斷，應依刑事訴訟法第299 條第1 項前段、第301 條第1
項前段，刑法第28條、第344 條、第41條第1 項前段，刑法施行
法第1 條之1 第1 項、第2 項前段，判決如主文。
本案經檢察官黃致中到庭執行職務。
中    華    民    國    99    年    2     月    26    日
                  刑事第十四庭審判長法  官  林淑婷
                                    法  官  陳昭筠
                                    法  官  饒金鳳
以上正本證明與原本無異。
如不服本判決，應於判決送達後10日內，向本院提出上訴書狀，
且上訴書狀應敘述具體理由，而上訴書狀未敘述上訴理由者，應
於上訴期間（即自收受判決書之翌日起算10日）屆滿後20日內補
提理由書。
                                    書記官  王春森
中    華    民    國    99    年    2     月    26    日
附錄本案論罪科刑法條全文：
中華民國刑法第344 條：
乘他人急迫、輕率或無經驗，貸以金錢或其他物品，而取得與原
本顯不相當之重利者，處1 年以下有期徒刑、拘役或科或併科1,
000 元以下罰金。

司法院資訊處製作；財團法人民間司法改革基金會備份。
